【裁判字號】    90,上,201
【裁判日期】    900717
【裁判案由】    清償債務
【裁判全文】
台灣高等法院民事判決  九十年度上字第二○一號
      上  訴  人    乙○○
      被上訴人      甲○○
右當事人間清償債務事件，上訴人對於中華民國九十年一月十日臺灣臺北地方法院八
十九年度訴字第三九八八號第一審判決提起上訴，本院判決如左：
    主    文
原判決關於駁回上訴人後開第二項之訴部分，與該部分假執行之聲請，及訴訟費用之
裁判均廢棄。
被上訴人應給付上訴人新台幣壹佰零玖萬仟柒佰拾壹元，及自民國八十九年九月
一日起，至清償日止，按週年利率百分之五計算之利息。
其餘上訴駁回。
第一、二審訴訟費用由被上訴人負擔 。
本判決第二項所命給付，於上訴人供擔保新台幣拾柒萬元後得假執行，但被上訴人
如於假執行程序實施前，以新台幣壹佰零玖萬仟柒佰拾壹元為上訴人預供擔保，
得免為假執行。
    事實及理由
甲、程序方面：
一、本件原審固於八十九年十二月六日諭知兩造於下次庭期前提出所以（應為所有之
    誤）訴訟資料及證據，逾期則生失權效果，不再審酌，惟當事人一方雖未於期間
    內提出證據，然就他造提出之證據有所攻防，而再提出證據調查之聲請，應非法
    所不許，再若當事人未於法院所命期間內提出，嗣再提出聲請調查證據，應說明
    逾期提出之理由，未說明者，始生失權效果，此觀之民事訴訟法第二百六十八條
    之二規定自明。次查辦理民事訴訟事件應行注意事項第十九條之二第六項規定：
    審判長命當事人就整理爭點之結果提出摘要書狀時，應注意如當事人未委任律師
    為訴訟代理人且欠缺專業知識者，則不宜命其為該項訴訟行為。查當事人未委任
    訴訟代理人且非有專業知識，為保障當事人權益而認不宜命其為整理爭點摘要書
    狀，同理對於未委任律師為訴訟代理人，且無專業知識之當事人，就證據調查方
    面亦應為相同之解釋，以達紛爭一次解決之目的。再按當事人得提出新攻擊或防
    禦方法，但經第一審法院依第二百六十八條定期間命提出而未提出者，第二審法
    院「得」駁回之，固為民事訴訟法第四百四十七條第三款所明定，惟既係規定「
    得」駁回而非「應」駁回，第二審法院自得斟酌個案情形而為判斷，再參以前述
    當事人並未委任訴訟代理人且欠缺專業知識時，為一次解決紛爭，得不命其提出
    摘要書狀之情觀之，應認此欠缺專業知識且未委任訴訟代理人之當事人，得於第
    二審提出新攻擊防禦方法而聲請調查證據。本件原審固於八十九年十二月六日當
    庭命兩造於下次庭期前將所有訴訟資料及證據提出，惟上訴人於原審並未委任律
    師為訴訟代理人，又非有法律之專業知識，其認所提證據已足，而未聲請傳訊居
    於外島之證人，嗣於敗訴後始聲請傳訊，本院審酌上情，認上訴人之聲請乃為攻
    擊防禦權利所必要，應予准許，合先說明。
乙、實體方面：
一、本件上訴人主張：伊於民國（下同）八十六年四月八日將坐落台北市中山區○○
    ○路○段一一○號地下二樓正義段一小段一三三地號之車庫（下稱系爭車庫），
    以新台幣（以下同）一百九十萬元出賣並移轉所有權予被上訴人，約定其中四十
    萬元用伊積欠被上訴人債務為抵銷，剩餘一百五十萬由被上訴人代支付系爭車庫
    尚未繳納之銀行貸款，詎料被上訴人拒不依約定繳納銀行貸款本息，致系爭車庫
    為銀行拍賣，而銀行於拍定後未獲全額清償，就不足額部分查扣伊之薪資，因被
    上訴人未依約履行，伊本於債務不履行之法律關係，請求被上訴人賠償其損害一
    百零九萬三千七百三十一元，並自八十六年四月九日起至清償日止按週年利率百
    分之五計算之利息。
二、被上訴人則以：上訴人因積欠渠四十萬元借款，乃約定由上訴人移轉系爭車庫所
    有權予渠，由渠伺機售出，若扣除系爭車庫、抵押貸款及費用後剩餘超出四十萬
    元者，於扣除上訴人積欠之借款四十萬元債務後，交付餘額予上訴人，若不足四
    十萬元者，則由上訴人補足差額，而由上訴人繼續繳納系爭車庫之抵押貸款利息
    ，渠並未以一百九十萬元向上訴人買受系爭車庫等語，以資抗辯。
三、原審為上訴人敗訴判決，上訴人不服，提起上訴，聲明請求：(一)原判決廢棄。(二)
    被上訴人應給付上訴人一百零九萬三千七百三十一元，並自八十六年四月九日起
    至清償日止，按週年百分之五計付利息。(三)並願供擔保請准宣告假執行。被上訴
    人之答辯聲明：請求駁回上訴，如受不利判決，請准供擔保宣告免為假執行。
四、本件經依民事訴訟法第四百六十三條準用同法第二百七十條之一第一項第三款規
    定，整理並協議簡化爭點及不爭執點後，兩造同意僅就言詞辯論時所陳述之事實
    及主張之法律關係為論斷（見本院卷第八十八頁）。本件上訴人主張其已將系爭
    車庫移轉登記為被上訴人所有，被上訴人未繳納其向銀行貸款一百五十萬元本息
    ，致銀行拍賣系爭車庫取償九十五萬元，並就不足之數聲請法院查扣其薪資等事
    實，業據其提出土地登記申請書、土地增值稅免稅證明書、買賣所有權移轉契約
    書、契約稅繳款書等件為證（依序見原審卷第十六頁至第二十六頁），並為被上
    訴人所不爭執，且經原審調閱該院八十七年執字第二三八三號卷宗查明屬實，自
    堪信為真實。
五、按抵償者，係由債務人將其財產作價售予債權人，債權人以債務人積欠之債務抵
    銷，實與一般買賣無異，差別者僅在買受人支付價金方式並非現實提出交付，而
    係以出賣人積欠之債務抵付而已，債權人因而取得債務人抵債之財產所有權則無
    二致。本件上訴人積欠被上訴人四十萬元未清償，為兩造所不爭，上訴人將系爭
    車庫以抵債方式移轉登記予被上訴人，業據證人即代書劉錦堂於原審證述在卷，
    依前所述，兩造間就系爭車庫言，應已成立買賣關係，此觀之移轉登記時之土地
    登記申請書上載明原因為「買賣」，並檢附「買賣」所有權移轉契約書者可知，
    是上訴人主張其將系爭車庫出售予被上訴人，即非無據。
六、系爭車庫係上訴人以二百三十萬元向郭振國買受，有上訴人提出之車位買賣契約
    書可稽（見原審卷第一０七頁），被上訴人就此亦不爭執，上訴人購入系爭車庫
    後於八十五年十月十八日設定本金最高限額一百八十萬元抵押權，自任借款人向
    大安銀行借款一百五十萬元，期限七年，約定利息按年息百分之十點三二計算，
    自八十五年十一月四日起，迄系爭車庫被查封拍賣止，借款人名義並未變更，固
    經原審調閱該院執行處八十七年執字第二三八三號強制執行卷查明屬實，惟查：
  (一)在一般買賣交易，遇有買賣標的物設有銀行抵押貸款情形，約定由買受人承接抵
    押貸款以抵付價金者，所在多有，此觀之證人莊文財於本院時證稱：「上訴人積
    欠其九十萬元，於八十六年春天即四月之前，原欲將系爭車庫以一百九十萬元賣
    予其，約定扣除上訴人所欠九十萬元借款後，餘額由其承接原來之抵押借款債務
    ，繳納銀行剩餘之貸款及利息，並變更貸款名義人，惟因其無力繳納銀行貸款致
    作罷，嗣後始聽被上訴人說上訴人業將系爭車庫移轉予被上訴人」等語（見本院
    卷第五十三頁），亦可知買賣確有由買受人承接銀行貸款之情形。再參以上訴人
    於移轉系爭車庫後即交付銀行存摺予被上訴人，為被上訴人所不爭執，益徵兩造
    間約定由被上訴人承接銀行貸款，否則上訴人當無交付存摺予被上訴人之必要。
  (二)承上所述，系爭車位係上訴人以二百三十萬元購得，其僅積欠被上訴人四十萬元
    ，而依被上訴人所提讓渡書所載，上訴人係將系爭車位「全部」過戶與被上訴人
    ，以抵付積欠被上訴人之債務（見原審卷第五八頁），苟系爭車位之銀行貸款「
    本息」於被上訴人買受後仍約定由上訴人繳納，則被上訴人豈非得以四十萬元低
    價，享受二百餘萬元之厚利，顯與常情有違。被上訴人雖以：系爭車庫係上訴人
    委託其出售，所得價金於扣除銀行貸款及積欠其之四十萬元後，若有餘額再返還
    上訴人等語抗辯，惟為上訴人否認，且與其所提讓渡書中所載全部過戶以抵付向
    其所借款項者不符，該讓渡書中更無隻言片語提及委託出售或返還多餘價金，是
    苟兩造間有此約定，則關乎兩造事後之金錢分配權義，當無不在讓渡書中併予記
    載，俾免日後紛爭之理。再者，證人劉錦堂於原審時證稱「兩造說是借貸關係，
    辦理過戶抵帳，沒有聽說過戶後要賣」等語（見原審卷第五六頁），亦與被上訴
    人所述係委託出售有異。又被上訴人在郵局上班，此為兩造所不爭，則被上訴人
    當亦非仲介專才，苟系爭車位非上訴人出售予被上訴人，其自己另行委託仲介出
    售，並無困難，何須以移轉過戶方式委託被上訴人出售，徒增加移轉應繳納稅捐
    之負荷，且此應繳納之稅捐、規費又為受託之被上訴人繳納（見本院卷五四頁）
    ，此與常情大相逕庭。另委託他人出售財物，向由委託人訂立價格，本件依被上
    訴人所述，竟係由其決定出售價格（見本院卷第五五頁），顯亦與委託出售之常
    規不符。由上可知，被上訴人此之抗辯，諉無足採。
  (三)系爭車庫於八十六年四月八日移轉登記予被上訴人後之銀行貸款本息雖仍由上訴
    人繳納，固有上訴人之大安銀行之存摺及銀行歷史交易查詢單（見原審卷第一○
    六頁）為證，惟查：系爭車庫之抵押債務人兼義務人為上訴人，並未變更名義為
    被上訴人，則被上訴人未依約繳納本息，銀行必向上訴人為催繳，若上訴人不再
    繳納，大安銀行必行使抵押權而拍賣抵押物，如抵押物不足清償時，大安銀行亦
    必向上訴人為追償，受不利者為上訴人而非被上訴人，是上訴人於大安銀行催繳
    時，為免被拍賣陷己於不利狀態下而代繳納，亦不違常情，自難以上訴人於系爭
    車庫移轉後繳納本息，即遽爾否定上訴人交付存摺予被上訴人之意義。雖被上訴
    人再以上訴人停止繳納本息係因被上訴人配偶自訴上訴人之夫偽造文書而懷恨在
    心所致，然如被上訴人所述，上訴人移轉系爭車庫所有權予被上訴人，係委託其
    出售，則上訴人未繼續繳納貸款本息，將可預見系爭車庫必為銀行行使抵押權而
    拍賣，若清償不足，銀行勢必追及上訴人其他財產，受較大損害者當為上訴人而
    非被上訴人，上訴人應無因懷恨而陷自己於不利地步。
  (四)綜上所述，上訴人主張兩造約定於系爭車庫移轉後之銀行貸款由被上訴人承接繳
    納者，應屬可採。
七、被上訴人於取得系爭車庫所有權後，既有依約定繳納銀行貸款本息義務，其未依
    約繳納，致使系爭車庫為銀行查封拍賣，自應負債務不履行之損害賠償責任，而
    大安銀行於拍賣系爭車庫後對上訴人有本金一百三十四萬一千三百九十四元、利
    息三十七萬二千三百四十二元、違約金十二萬九千九百十五元，共計一百八十四
    萬三千七百三十一元，但僅分配款項九十五萬元，有原審調閱之前揭八十七年度
    執字第二三八三號案可按，並為兩造所不爭，而系爭車庫移轉登記予被上訴人後
    之貸款本息均仍為上訴人繳納，上訴人主張其共繳納八期本息計二十萬元，被上
    訴人就此亦不爭執，是被上訴人自應就上訴人之損害為賠償。
八、按給付有確定期限者，債務人自期限屆滿時起，負遲延責任；給付無確定期限者
    ，債務人於債權人得請求給付時，經其催告而未為給付，自受催告時起，負遲延
    責任；其經債權人起訴而送達訴狀，或依督促程序送達支付命令，或為其他相類
    之行為者，與催告有同一之效力；前項催告定有期限者，債務人自期限屆滿時起
    負遲延責任，民法第二百二十九條第一項、第二項、第三項定有明文。本件上訴
    人請求被上訴人給付債務不履行之損害賠償，並非屬定有期限之給付，依前揭法
    條規定，應自被上訴人受催告時，負遲延責任。本件上訴人係依督促程序送達支
    付命令，以代催告，則應自被上訴人收受支付命令翌日即八十九年九月一日起，
    負遲延責任而計算法定遲延利息，是上訴人請求自系爭車庫移轉翌日即八十六年
    四月九日起算法定遲延利息，為無理由，其請求八十六年四月九日起至八十九年
    八月三十一日止之法定遲延利息部分，應予駁回。
九、綜上所述，上訴人本於買賣契約之債務不履行法律關係，請求上訴人給付壹佰零
    玖萬仟柒佰拾壹元，及自支付命令送達翌日即八十九年九月一日起至清償日
    止，按週年利率百分之五計算之利息部分，為有理由，應予准許。逾此所為請求
    ，為無理由，應予駁回。又，上訴人勝訴部分，兩造分別陳明願供擔保為准、免
    假執行之宣告，經核於法並無不合，爰分別酌定相當擔保金額准許之。至於上訴
    人敗訴部分，其假執行之聲請失所附麗，應併予駁回。原審就上開應准許部分，
    為上訴敗訴之判決，尚有未洽，上訴意旨求予廢棄改判，為有理由，爰由本院予
    以廢棄改判如主文第二項所示，並依聲請為附條件之准、免假執行之宣告。至於
    上訴人之請求不應准許部分，原判決為上訴人敗訴之判決，經核於法並無不合，
    上訴意旨求予廢棄改判，為無理由，應駁回其上訴。
十、本件事證已臻明確，兩造其餘攻擊防禦方法及所提證據資料，經逐一審酌對前開
    論斷結果無礙，爰不再一一論述，併予敘明。
十一、據上論結，本件上訴為一部有理由，一部無理由，依民事訴訟法第四百五十條、
    第四百四十九條第一項、第七十九條但書、第四百六十三條、第三百九十條第二
    項、第三百九十二條，判決如主文。
中      華      民      國    九十      年      七      月     十七   日
                              民事第十六庭
                                  審判長法  官  阮  富  枝
                                        法  官  王  聖  惠
                                        法  官  周  美  月
右正本係照原本作成。
被上訴人如不服本判決，應於收受送達後二十日內向本院提出上訴書狀，其未表明上
訴理由者，應於提出上訴後二十日內向本院補提理由書狀（均須按他造當事人之人數
附繕本）上訴時應提出委任律師或具有律師資格之人之委任狀；委任有律師資格者，
另應附具律師及格證書及釋明委任人與受任人有民事訴訟法第四百六十六條之一第一
項但書或第二項（詳附註）所定關係之釋明文書影本。
上訴人不得上訴。
中      華      民      國    九十      年      七      月    二十      日
                                        書記官  陳  啟  文
附註：
民事訴訟法第四百六十六條之一（第一項、第二項）：
對於第二審判決上訴，上訴人應委任律師為訴訟代理人。但上訴人或其法定代理人具
有律師資格者，不在此限。
上訴人之配偶、三親等內之血親、二親等內之姻親，或上訴人為法人、中央或地方機
關時，其所屬專任人員具有律師資格並經法院認為適當者，亦得為第三審訴訟代理人
。


司法院資訊處製作；財團法人民間司法改革基金會備份。
